臺灣臺中地方法院民事判決　　　　　　99年度訴字第1628號
原　　　告　張阿雪
訴訟代理人　洪松林律師
被　　　告　郭秀華
訴訟代理人　何中慶律師
上開當事人間請求返還支票等事件，本院於民國100年3月22日言
詞辯論終結，判決如下：
    主    文
被告應給付原告新臺幣壹佰拾萬元，及自民國九十九年七月二
十四日起至清償日止，按年息百分之五計算之利息。
確認被告持有如附表所示面額新臺幣陸拾伍萬元之支票債權不存
在。
被告應將附表所示支票返還原告。
本判決第一、三項，原告如分別以新臺幣肆拾萬仟元、貳拾
壹萬陸仟元為被告預供擔保後得假執行；但被告如以新臺幣壹佰
拾萬元、陸拾伍萬元為原告供擔保後，得免為假執行。
訴訟費用由被告負擔。
    事實及理由
壹、程序部分
    按訴狀送達後，原告不得將原訴變更或追加他訴。但擴張或
    減縮應受判決事項之聲明者，不在此限，民事訴訟法第255
    條第1項第3款定有明文。本件原告起訴請求：1.被告應給付
    原告新臺幣（下同）430萬元，及自起訴狀繕本送達被告之
    翌日起至清償日止，按年息5%計算之利息。2.確認被告持有
    如附表所示面額65萬元之支票債權不存在。3.被告應將附表
    所示支票返還原告。嗣於訴訟進行中，以民國100年1月18
    日民事準備書續狀，將訴之聲明第1項變更聲明為：被告應
    給付原告130萬元，及自起訴狀繕本送達被告之翌日起至清
    償日止，按年息5%計算之利息，其餘訴之聲明不變，屬減縮
    應受判決事項之聲明，核與首揭規定相符，應予准許，合先
    敘明。
貳、實體部分
一、原告主張：
（一）訴外人一品花雕雞有限公司（下稱一品公司）於96年1月
      20日向訴外人賴茂德承租坐落臺中市○區○○街17號1、2
      樓及公益路276號房地（下稱系爭房地），契約所載之租
      期自94年5月1日起至99年4月30日止。惟被告為一品公司
      之法定代理人，於97年7月間，向原告稱原地主賴茂德希
      望被告能接續前手經營系爭房地店面營業，同意讓被告承
      租系爭房地有較長租期，期間至少7年，故被告轉租給原
      告，期間亦至少7年，且被告與原地主賴茂德間之租賃契
      約到期後，賴茂德允諾再為出租時，被告具有優先承租權
      ，原告乃向被告承租系爭房地，租期自97年8月8日起至
      104年8月7日止（因筆誤僅記載至102年8月7日止），每月
      租金65萬元，原告並開立自97年8月起至99年7月份之2年
      份支票予被告，由被告於票載發票日提示，以為租金之支
      付，其餘99年7月以後租金之支付，俟99年7月時雙方再議
      。
（二）嗣賴茂德於96年2月3日死亡，其繼承人賴林幸惠、賴文千
      、賴玫宣、賴文仁（下稱賴林幸惠等4人）以訴外人一品
      公司違法轉租予原告而提前終止契約，且縱未違法轉租，
      租期亦將至99年4月30日屆滿，不再續租為由，另案起訴
      請求訴外人一品公司、北角國際美食烘焙有限公司（下稱
      北角公司）、洛克國際餐飲有限公司（下稱洛克公司）遷
      讓房屋，原告於99年4月15日，接獲訴外人賴茂德之繼承
      人賴林幸惠等4人委託黃肇萍律師所發律師函，始知悉被
      告係違法轉租。原告因認已無法達成租賃之目的，依民法
      第436條、第435條第2項規定，原告自得終止兩造之租賃
      契約，原告並已於99年4月26日，以台中法院郵局1003號
      存證信函通知被告表示終止系爭租賃契約；且兩造之租賃
      契約係因可歸責於被告之事由，致無法繼續達成租賃之目
      的，被告係給付不能，原告亦得依民法第256條、第226條
      之規定，解除契約。該案嗣經鈞院99年度重訴字第270號
      判決訴外人一品公司、北角公司、洛克公司應遷讓返還系
      爭房地予賴林幸惠等4人，及自99年5月1日起至遷讓完畢
      日止，按月給付65萬元之相當於租金之損害確定。
（三）依兩造契約第7條第6款及附件一第6款規定，因可歸責於
      被告之因素致租期內提早解約，被告應應退還未到期之租
      金等；又被告自原告收受之99年5月份、6月份租金共130
      萬元，及原告所開立之如附表所示99年7月份租金65萬元
      支票1紙，亦已無法律上之原因，致原告受有損害。爰依
      兩造契約第7條第6款及附件一第6款規定、民法第179條不
      當得利之規定，及同法第454條規定，請求被告返還已付
      租金130萬元及如附表所示之支票1紙，並確認如附表所示
      之支票1紙之支票債權不存在。
（四）聲明：1.被告應給付原告130萬元，及自起訴狀繕本送達
      被告之翌日起至清償日止，按年息5%計算之利息。2.確認
      被告持有如附表所示面額65萬元之支票債權不存在。3.被
      告應將附表所示支票返還原告。4.願供擔保請准宣告假執
      行。
二、被告則以：
（一）系爭房地之原地主賴茂德生前確曾承諾，於被告與其訂立
      之租賃契約到期後，被告有優先承租權。孰料賴茂德先生
      過世後，其繼承人賴林幸惠等4人推翻先前約定，起訴主
      張返還系爭房地，方導致本件糾紛，此並非由被告所導致
      ，原告自不得主張附件一第6條及民法第256條、第226條
      之責任。
（二）本件簽訂租賃契約之兩造當事人為郭秀華與張阿雪，與另
      案99年度重訴字第270號判決之當事人賴林幸惠等4人與一
      品公司不同。兩造自應依照兩造所簽訂之租賃契約約定履
      行。縱因原地主之繼承人賴林幸惠等4人違背當初續約之
      約定主張收回系爭房地，惟此部分非可歸責於被告之責任
      ，原告在無法舉證被告違約之情況下擅自主張終止租約，
      應不發生終止租約之效力，原告起訴主張返還支票等，應
      無理由等語置辯。
（三）聲明：1.原告之訴駁回；2.若受不利之判決，願供擔保請
      准宣告免為假執行。
三、兩造不爭執事項：
（一）訴外人一品花雕雞有限公司向訴外人賴茂德於96年1月20
      日承租精美街17號1、2樓及公益路276號房地，契約內的
      租期自94年5月1日起至99年4月30日止。
（二）被告於97年7月間，將上揭精美街17號1、2樓及公益路276
      號，出租給原告，租期自97年8月8日起至104年8月7日止
      ，每月租金65萬元。
（三）原告支付租金之方式是在簽訂租約後一次開立自97年8月
      起至99年7月份之二年份支票予被告，99年5、6月之支票
      面額各新台幣65萬元，均已經被告提示兌領。另如附表所
      示用以支付99年7月份租金之支票1紙（台北富邦銀行豐原
      分行票號FY0000000，面額65萬元），仍在被告持有中。
（四）原告於99年4月26日以台中法院郵局1003號存證信函，通
      知被告終止租約，被告並已收到該存證信函。
（五）訴外人賴茂德之繼承人即賴林幸惠等4人，請求訴外人一
      品花雕雞有限公司（法定代理人為被告）及原告等人遷讓
      房屋之99年度重訴字第270號訴訟，業已確定。
四、得心證之理由：
    本件原告請求被告返還支票，為被告以前詞置辯，則本件應
    先審究者，厥為：原告以兩造租賃契約存續期間，租賃標的
    物即系爭房地遭訴外人賴林幸惠等4人請求返還，無法達到
    原告承租之目的，主張終止或解除契約，是否合法。經查：
（一）按出租人應以合於所約定使用收益之租賃物，交付承租人
      ，並應於租賃關係存續中，保持其合於約定使用、收益之
      狀態，民法第423條定有明文。兩造租賃契約之標的即系
      爭房地，原由被告所經營之一品公司向原地主即訴外人賴
      茂德承租，租期自94年5月1日起至99年4月30日止。被告
      雖為一品公司之負責人，並非該與原地主之租賃契約之當
      事人，惟被告既將系爭房地出租予原告，且租期自97年8
      月8日起至104年8月7日止，自應於兩造租賃關係存續中，
      避免原地主或其繼承人，於原地主與訴外人一品公司之租
      賃契約99年4月30日到期後，向訴外人一品公司請求返還
      系爭房地，方能盡出租人之上揭義務，保持合於兩造約定
      使用、收益之狀態。
（二）惟原地主賴茂德之繼承人即訴外人賴林幸惠等4人，於原
      地主與訴外人一品公司之租賃契約99年4月30日到期前，
      即於99年4月14日委託訴外人肇華法律事務所發函通知訴
      外人北角公司、洛克公司（原告為其法定代理人），於文
      到10日內將系爭房地返還賴林幸惠等4人，否則將依法追
      償民、刑事責任；復於99年4月29日，以期限已屆仍未見
      訴外人北角公司、洛克公司遷讓為由，再發函通知訴外人
      北角公司、洛克公司限於99年4月30日前自系爭房地遷讓
      ，返還賴林幸惠等4人，逾期將法追訴民、刑事責任等語
      ，業據原告提出訴外人肇華法律事務所99年4月14日、99
      年4月29日函附卷可稽，並有本院99年度重訴字第270號判
      決第11-12頁兩造不爭執事項（五）可參。原告亦於99年4
      月26日以台中法院郵局1003號存證信函，通知被告終止租
      約，被告並已於99年4月27日收受該存證信函，亦有原告
      提出存證信函及回執足資佐證。嗣因一品公司、北角公司
      、洛克公司於99年4月30日以後仍未自系爭房地遷讓並返
      還訴外人賴林幸惠等4人，遭訴外人賴林幸惠等4人起訴請
      求，經本院99年度重訴字第270號案件審理。訴外人一品
      公司於該案審理中，雖以原地主賴茂德曾承諾被告將給予
      被告所經營之公司優先承租權云云置辯，惟並未舉證以實
      其說，且經訴外人賴林幸惠等4人表明願以被告出租予原
      告相同之租金繼續出租予一品公司，一品公司卻不願承租
      ，顯然一品公司亦無從以其有優先承租權為由據以主張其
      有權繼續占有使用系爭房地（參卷附本院99年度重訴字第
      270號判決第12頁至14頁五、（二）所載），是以訴外人
      賴林幸惠等4人於租賃契約99年4月30日屆滿後，請求一品
      公司將系爭房地遷讓返還，自屬有據。本院99年度重訴字
      第270號判決確定，因而判令一品公司、北角公司、洛克
      公司應將系爭房地遷讓返還訴外人賴林幸惠等4人，且北
      角公司、洛克公司應自99年5月1日起至遷讓完畢之日止按
      月給付賴林幸惠等4人共65萬元之相當於租金之損害，亦
      有該判決在卷可憑。
（三）按「租賃關係存續中，因不可歸責於承租人之事由，致租
      賃物之一部滅失者，承租人得按滅失之部分，請求減少租
      金。前項情形，承租人就其存餘部分不能達租賃之目的者
      ，得終止契約」、「前條規定，於承租人因第三人就租賃
      物主張權利，致不能為約定之使用、收益者準用之」，民
      法第435條、第436條分別定有明文。被告與原地主賴茂德
      之系爭租賃契約，於99年4月30日屆滿後，因訴外人賴林
      幸惠等4人主張所有權人之權利，致被告喪失合法占有使
      用系爭房地之權源，原告因而就系爭房地之全部，無法依
      兩造租賃契約約定使用收益。此乃不可歸責於原告之事由
      ，原告自得主張依民法第436條準用第435條第2項之規定
      ，終止兩造間之租賃契約。又依民法第436條準用第435條
      第2項之規定之終止，毋庸先期通知，僅須有終止之意思
      表示即可。而原告已於99年4月26日以台中法院郵局1003
      號存證信函，通知被告終止系爭租賃契約，被告於99年4
      月27日收受，已如前述，該存證信函中，原告已述及終止
      之原因係賴林幸惠等4人以其與被告之租賃契約將於99年4
      月30日到期不再續約，將收回標的物等語，故其雖未明載
      上揭終止契約之法條依據，仍無礙於終止之效力。堪認兩
      造租賃契約於99年4月30日，即發生終止之效力。
（四）又解除契約，係指當事人之一方，行使其本於法律或契約
      所定之解除權，使契約自始歸於消滅之一方的意思表示而
      言，租賃契約一經合法成立，除有終止之原因外，不能以
      解除之意思表示使之消滅，最高法院51年台上字第2829號
      判例要旨第1項可資參照。故原告另主張得依民法第256條
      、第226條之規定，解除兩造租賃契約云云，固於法不合
      ，惟此不影響兩造租賃契約發生合法終止之效果，併此敘
      明。
（五）兩造間租賃契約99年5、6月份之租金共130萬元，原告已
      交付被告，另原告為支付99年7月份租金而交付被告之如
      附表所示面額65萬元支票1紙，仍在被告持有中等情，為
      兩造所不爭執。兩造租賃契約既已於99年4月30日終止，
      則被告自原告受領之99年5、6月份之租金共130萬元，及
      如附表所示支付99年7月份租金面額65萬元支票1紙，自屬
      無法律上之原因而受利益，致原告受損害。故原告依民法
      第179條不當得利之法律關係，請求被告返還130萬元及如
      附表所示面額65萬元支票1紙，並確認被告就如附表所示
      面額65萬元支票1紙對原告之支票債權不存在，洵屬有據
      。至於原告另依兩造契約第7條第6款及附件一第6款規定
      及民法第454條規定為同一聲明之請求，屬請求權之競合
      ，原告依不當得利之規定請求既有理由，就此部分標的之
      競合請求無須更為審判，併此敘明。
（六）從而，原告依不當得利之法律關係，請求被告返還130萬
      元，及自起訴狀繕本送達翌日即99年7月24日起至清償日
      止，按週年利率百分之5計算之法定遲延利息，及如附表
      所示面額65萬元支票1紙，並確認被告就如附表所示面額
      65萬元支票1紙對原告之支票債權不存在，為有理由，應
      予准許。
五、本判決第一、三項部分，兩造陳明願供擔保聲請宣告假執行
    及免為假執行，經核均無不合，爰分別酌定相當之擔保金額
    ，併准許之。
六、本件事證已臻明確，兩造其餘之攻擊方法及舉證，於判決之
    基礎及結果均不生影響，無予一一論列之必要，併此敘明。
七、訴訟費用負擔之依據：民事訴訟法第78條。
中    華    民    國   100    年    4     月    19    日
                民事第三庭    法  官  陳宗賢
正本係照原本作成。
如對本判決上訴，須於判決送達後廿日內向本院提出上訴狀（
須附繕本）。
中    華    民    國   100    年    4     月    19    日
                              書記官
附表：
一、票據號碼FY0000000，發票人張阿雪，發票日民國99年7月8
    日，票面金額新台幣65萬元，付款人台北富邦銀行豐原分行
    支票壹紙。